最　高　行　政　法　院　判　決
　　　　　　　　　　　　　94年度判字第00545號
上　訴　人
即原審原告　甲○○
訴訟代理人　張靜怡律師
上　訴　人
即原審被告　國立中正大學
代　表　人　乙○○
訴訟代理人　藍瀛芳律師
上列當事人間因有關教育事務事件，上訴人對於中華民國92年10
月14日高雄高等行政法院92年度訴字第63號判決，提起上訴，本
院判決如下：
　　主  文
原判決廢棄，發回高雄高等行政法院。
　　理  由
一、上訴人甲○○為上訴人國立中正大學（中正大學）文學院外
    國語文學系副教授，於民國90年間以著作向上訴人中正大學
    申請升等為教授，經上訴人中正大學之文學院外國語文學系
    教師評審委員會（下稱外文系教評會）依其文學院教師聘任
    及升等審查準則規定，初審通過，並向上訴人中正大學之文
    學院教師評審委員會（下稱文學院教評會）推薦；嗣該文學
    院教評會於91年3月19日90學年度第6次教評會會議，以上訴
    人甲○○之研究成績未達到副教授升等教授40點之升等資格
    審查標準，決議不予通過，該文學院教評會乃以91年3月21
    日（91）中正文字第011號書函（下稱系爭書函）通知上訴
    人甲○○。上訴人甲○○不服，依前開文學院教師聘任及升
    等審查準則第8條規定，向文學院教評會提出申覆，嗣該文
    學院院長於91年5月16日函復上訴人甲○○，以上訴人甲○
    ○升等審查計分結果僅20分，未達40分之資格審查標準。上
    訴人甲○○不服，提起訴願，經教育部訴願委員會以程序不
    合駁回其訴願，遂提起本件訴訟。
二、上訴人甲○○於原審起訴主張略以：上訴人中正大學文學院
    之資格審查為外審前之學術審查，該單位既不尊重系教評會
    之初審結果，又恣意予以實質審查計分而決定不送專業外審
    ，已經教育部申訴評議委員會決議認定其涉及實質審查，並
    違反司法院釋字第462號解釋意旨，有教育部91年5月17日台
    （91）申字第91069746號函可稽，且經監察院91年10月22日
    （91）院台教字第0912400339號公告糾正在案。上訴人中正
    大學未具外國文學專業素養，且文學院教評會主席即文學院
    院長利用行政手段干涉，91年3月19日所舉行之教評會，遲
    至同年5月16日始勉強給予書面理由及評分情形，且未依法
    告知救濟管道，實有不合。上訴人甲○○過去兩年擔任外文
    系主任，文學院院長對外文系存有偏見，多次公開批評辱罵
    外文系及上訴人甲○○，且院長強行索取外文系經費，並以
    言語暴力及威嚇、刁難升等做為壓迫手段。況自上訴人甲○
    ○提起訴願後，於監察院對上訴人中正大學教師聘任及升等
    審查辦法進行調查時，院長以強硬手段且不合程序使上訴人
    甲○○免兼外文系主任職務並由其代理本系系主任，身兼外
    文系及文學院教評會主席，主導掌控本系教師升等，依據司
    法院釋字第462號解釋意旨所示，非相關專業人員組成之委
    員會僅能針對名額、年資或教學成果等因素予以斟酌，不應
    對申請人專業學術能力以多數決作成決定。文學院教評會不
    但假資格審查之名介入專業學術成就之審查評分在先，於行
    評分時，評分標準復違反公正平等原則、濫用裁量權在後，
    顯屬違法。依司法院釋字第462號解釋意旨，各教評會之處
    分為行政處分，而教育部訴願委員會以訴願程序不合駁回上
    訴人甲○○之請求，顯已違反教師法第33條規定。上訴人甲
    ○○研究成績評分表共列14篇論文與6個國科會研究計畫，
    然經上訴人中正大學文學院教評會非外文專業委員審查結果
    ，有3篇得到4分，1篇得到3分，加上研究成果5分，共得20
    分。換言之，所列14篇著作只有4篇得到計分，其餘10篇皆
    零分, 然此10篇分別由美國SCMLA、中國上海戲劇學院與香
    港浸信大學及澳洲拉籌伯大學、我國文建會、美國研究學會
    、中山大學、英美文學會、劍橋大學、台灣貓頭鷹出版社、
    五南圖書公司、中正大學等學術單位或文化機構已出版或將
    出版，但這十項共得零分。上訴人甲○○提供各種外文學界
    之專業評鑑標準供其作為參考依據，但上訴人中正大學置之
    不理，其有違法濫權之嫌。上訴人甲○○之研究成績，經外
    文系教評會多位外文專業人員系內初審，獲得55分，相當於
    百分等級之91.66分；而非外文專業之文學院教評會卻只給
    予20分，以百分等級計算只有35分，二者相差懸殊，足見上
    訴人中正大學實質審查決議偏頗，爰請將訴願決定及原處分
    均撤銷等語。
三、上訴人中正大學則略以：上訴人甲○○若不服上訴人中正大
    學文學院教評會90學年度第6次教評會議不通過上訴人甲○
    ○升等資格審查之決議，依國立中正大學教師聘任及升等審
    查辦法第15條第1項第2款規定，應向校教評會提出申覆，倘
    若未經校內之申覆程序，尚不得謂已有對外發生法律效果之
    行政處分存在。由於上訴人甲○○未提起申覆程序，尚無行
    政處分之存在，上訴人甲○○逕向教育部提起訴願，教育部
    依訴願法第77條第8款規定為不受理決定，應無不合。上訴
    人甲○○請求撤銷文學院教評會不通過上訴人甲○○升等資
    格審查之決議，在程序上亦無理由。上訴人甲○○對於文學
    院教評會不通過上訴人甲○○升等資格審查之決議不服，依
    據司法院釋字第462號解釋意旨，上訴人甲○○不服應依校
    內之申覆程序處理，校教評會認為申覆成立時，應送由院教
    評會重行審議，院教評會得將上訴人甲○○之著作再送外審
    ，蓋教師升等資格之審查應尊重學者專家之專業判斷，法院
    所能審查之範圍，為該決議之作成是否遵守相關之程序。至
    於實質審查之內容，仍須尊重學者專家之判斷，此部分係屬
    大學自治之事項，因此，上訴人甲○○未經校內申覆程序逕
    向教育部提起訴願，顯然違反升等審查辦法所規定之程序。
    提起撤銷訴訟之前提，應有符合行政程序法第92條定義之行
    政處分存在為前提，然而本件並無行政處分存在，上訴人甲
    ○○所提訴訟顯欠缺訴訟利益之權利保護必要性等語，資為
    抗辯。
四、原審斟酌全辯論意旨及調查證據之結果，略以：查各大學校
    、院、系（所）教師評審委員會關於教師升等評審之權限，
    係屬法律在特定範圍內授予公權力之行使，其對教師升等通
    過與否之決定，與教育部學術審議委員會對教師升等資格所
    為之最後審定，於教師之資格等身分上之權益有重大影響，
    均應為訴願法及行政訴訟法上之行政處分，有司法院釋字第
    462號解釋可參，則本件上訴人甲○○於90年間向上訴人中
    正大學申請升等為教授，經外文系教評會初審通過，並獲向
    文學院教評會推薦，嗣文學院於91年3月19日90學年度第6次
    教評會決議，以上訴人甲○○之研究成績未達到副教授升等
    教授40點之升等資格審查標準，決議不予通過，並以系爭書
    函通知上訴人甲○○，揆諸前開解釋意旨，該系爭書函即為
    行政處分，上訴人甲○○對行政處分不服，自得提起訴願，
    上訴人中正大學主張上訴人甲○○提起本件訴訟於程序上並
    不完備云云，並不可採；再以上訴人甲○○對上開行政處分
    ，於91年4月15日向文學院教評會提出申訴，亦有申訴書可
    佐，縱依上訴人中正大學教師聘任及升等審查辦法第15條規
    定，上訴人甲○○既已提出申訴，而上訴人中正大學迄未依
    相關規定處理，僅文學院院長戴浩一於91年5月16日發文之
    文學院90學年度第6次教評會甲○○副教授升等資格審查研
    究計分情形作說明，顯有不合，是上訴人中正大學對於上訴
    人甲○○之申訴既未作處置，則上訴人甲○○提起訴願，自
    無不合。綜上，上訴人甲○○所為訴願，並無不合，訴願決
    定未查，逕以上訴人甲○○應先向上訴人中正大學校教評會
    提出申覆，上訴人甲○○既尚未提申覆，不得逕為訴願等由
    ，從程序上決定不予受理，而未就原處分是否有違法情事，
    為實體上審酌，實有可議，為保障當事人之審級利益，爰將
    訴願決定撤銷，發回原訴願決定機關重為適法之決定。至上
    訴人甲○○請求上訴人中正大學應依上訴人甲○○之聲請，
    作成准予上訴人甲○○升等之處分部分，因有關教師之升等
    與否，應經教師評審委員會初審、複審、決審等程序，此攸
    關專業審查，於專業審查之前，非原審法院所得置喙，是上
    訴人甲○○此部分之請求，尚非有理由，應予駁回。
五、本院經核原判決固非無見。惟查「訴願之提起，應自行政處
    分達到或公告期滿之次日起三十日內為之。」訴願法第14條
    第1項定有明文。原審既認系爭書函為行政處分，而上訴人
    甲○○申訴書中已表明其於91年3月25日接獲系爭書函，則
    依上開訴願法第14條第1項規定，其亦應於30日內提出訴願
    ，然上訴人甲○○遲至91年6月5日始向教育部提出訴願，形
    式上已逾提起訴願之法定期間，原審未查明上訴人甲○○是
    否有不可歸責於己之事由，致遲誤訴願之法定期間，而遽為
    撤銷訴願決定，即難謂於法無違。上訴人中正大學上訴意旨
    指摘原判決不當，為有理由。次查「教師升等資格評審程序
    既為維持學術研究與教學之品質所設，其決定之作成應基於
    客觀專業知識與學術成就之考量，此亦為憲法保障學術自由
    真諦之所在。故各大學校、院、系（所）教師評審委員會，
    本於專業評量之原則，應選任各該專業領域具有充分專業能
    力之學者專家先行審查，將其結果報請教師評審委員會評議
    。教師評審委員會除能提出具有專業學術依據之具體理由，
    動搖該專業審查之可信度與正確性，否則即應尊重其判斷。
    受理此類事件之行政救濟機關及行政法院自得據以審查其是
    否遵守相關之程序，或其判斷、評量有無違法或顯然不當之
    情事。」等情，亦經司法院釋字第462號解釋在案。原審既
    認系爭書函為行政處分，揆諸上開解釋意旨，原審尚非不得
    審查其判斷、評量有無違法或顯然不當之情事。原審漏未審
    酌，亦有未當，上訴人甲○○上訴意旨執以指摘，亦非無理
    由，應將原判決廢棄，由原審法院詳為調查後，另為適法之
    裁判。又原判決既有可議，經廢棄發回，上訴人甲○○聲請
    行言詞辯論程序，核無必要，併此明。
據上論結，本件上訴為有理由，依行政訴訟法第256條第1項、第
260條第1項，判決如主文。
中    華    民    國    94    年     4    月    14    日
                  第四庭審判長法  官　徐　樹　海
                              法  官　高　啟　燦
                              法  官　吳　錦　龍
                              法  官　黃　合　文
                              法  官　林  茂  權
以  上  正  本  證  明  與  原  本  無  異
中    華    民    國    94    年    4    月    14     日
　　　　　　　　　　　　　　　書記官　王　褔　瀛
